【裁判字號】    94,上訴,4026
【裁判日期】    950407
【裁判案由】    違反藥事法等
【裁判全文】
臺灣高等法院刑事判決                94年度上訴字第4026號
上  訴  人
即  被  告  乙○○
選任辯護人  文聞律師
            周奇杉律師
            鄭懷君律師
上列上訴人因違反藥事法等案件，不服臺灣桃園地方法院94年度
訴字第443號，中華民國94年10月12日第一審判決（起訴案號：
臺灣桃園地方法院檢察署93年度偵字第13922號、第14379號），
提起上訴，本院判決如下：
    主  文
上訴駁回。
    事  實
一、乙○○係址設桃園縣桃園市○○路752號「昶安藥局」實際
    負責人，並具有藥劑生資格，經營藥品零售及調劑等業務已
    2、30年之久。明知VIAGRA膜衣錠藥品，係美商輝瑞產品公
    司（Pfizer Products Inc.）所生產之藥品，且美商輝瑞產
    品公司在國內之合法代理販售藥商為輝瑞大藥廠股份有限公
    司（下稱輝瑞大藥廠），而〔VIAGRA〕之商標，並經輝瑞大
    藥廠向經濟部中央標準局（現改為智慧財產局）註冊取得商
    標專用權，嗣移轉登記予美商輝瑞產品公司，其專用期間自
    民國（下同）86年8月16日起至96年8月15日止，亦明知其所
    持有來源不明之未開封之「威而鋼膜衣錠」盒裝1盒（4錠裝
    ，經送請鑑驗結果餘3顆藥錠）及已開封之瓶裝威而鋼1瓶（
    30錠裝，僅餘27顆藥錠，經送請鑑驗結果餘26顆藥錠），均
    係未得商標專用權人美商輝瑞產品公司核准授權製造，而於
    同一商品，使用相同於上述商標專用權人註冊商標圖樣之威
    而鋼偽藥，且係冒用上開商標專用權人名義，在外包裝盒（
    包含盒裝及瓶裝）上標示公司、商標名稱、圖樣、標籤而偽
    造準私文書，及內均含冒用美商輝瑞產品公司製作藥品說明
    書各1份而偽造私文書。乙○○並將前揭未開封之盒裝威而
    鋼1盒及已開封之瓶裝威而鋼1瓶分別置於昶安藥局置放藥品
    之櫃子及抽屜內，盒裝威而鋼上並貼有新台幣（下同）1,50
    0元售價之標籤，擬伺機販賣牟利。迨93年5月31日，美商輝
    瑞產品公司委由輝瑞大藥廠之市調人員李慶賢前往上開昶安
    藥局查察市場仿品，李慶賢至上開藥局後詢問乙○○有無販
    賣威而鋼藥品，乙○○即自其藥局置放藥品之櫃子及抽屜內
    分別取出上開盒裝及瓶裝威而鋼偽藥，以盒裝每盒1,400元
    、瓶裝威而鋼27顆藥錠共8,000元，合計9,400元之價格，將
    上述威而鋼偽藥全數販售予李慶賢，而行使上開仿冒之威而
    鋼藥品包裝盒及瓶身上偽造美商輝瑞產品公司、商標名稱及
    圖樣、標籤之準私文書及偽造之藥品說明書私文書，足以生
    損害於美商輝瑞產品公司。經美商輝瑞產品公司查知後，報
    由法務部調查局桃園縣調查站（下稱桃園縣調查站）向原審
    聲請核發搜索票，於93年7月7日上午10時27分許，前往上開
    昶安藥局依法搜索，當場扣得乙○○所製作之昶安藥局進貨
    帳冊1本。嗣經檢察官提起公訴，於原審審理中，由美商輝
    瑞產品公司委任之告訴代理人陳仕振律師當庭提出李慶賢前
    向乙○○購得之上開盒裝威而鋼偽藥1盒（4錠裝，經送請鑑
    驗結果餘3顆藥錠）及瓶裝威而鋼偽藥1瓶（30錠裝，原餘27
    顆藥錠，經送請鑑驗結果餘26顆藥錠），及盒裝、瓶裝內所
    附上開偽造美商輝瑞產品公司之藥品說明書2份而扣案，經
    原審送回美商輝瑞產品公司鑑驗結果，認上開藥品之包裝係
    屬仿冒，藥錠係屬偽藥，而陸續查悉上情。
二、案經美商輝瑞產品公司告訴台灣桃園地方法院檢察署檢察官
    偵查起訴。
    理  由
一、訊據上訴人即被告乙○○固坦承有於前開時、地將所持有之
    上開威而鋼藥品出售予李慶賢等情不諱，惟矢口否認有前揭
    違反藥事法等犯行。辯稱：扣案威而鋼藥品是伊從香港買回
    來自己要吃的，伊不知道是偽藥，後來伊太太身體不好叫伊
    不要再吃了，伊才把那些吃剩的威而鋼藥品賣給李慶賢云云
    。惟查：
  (一)按被告以外之人於偵查中向檢察官所為之陳述，除顯有不可
    信之情況者外，得為證據，刑事訴訟法第159條之1第2項定
    有明文。查證人李慶賢於偵查中所為之陳述，既經具結，且
    與被告乙○○素無恩怨，自無甘負偽證罪責而誣指被告之理
    ，是證人李慶賢於偵查中向檢察官所為之陳述，既無顯不可
    信之情況，依上開規定，自得為證據。又輝瑞大藥廠出具之
    鑑定聲明書及美商輝瑞產品公司出具之鑑定書各1份等書證
    ，雖係被告以外之人於審判外之書面陳述，惟經被告於原審
    審理時對前開書面證據表示無意見，審酌前開書面陳述，就
    作成過程並無不適當之情形，依刑事訴訟法第159條之5規定
    ，均具有證據能力，合先敘明。
  (二)查告訴人美商輝瑞產品公司委任國內輝瑞大藥廠指派李慶賢
    從事仿品市場調查，李慶賢遂於93年5月31日，前往被告所
    經營之昶安藥局，向被告詢以有無販賣威而鋼藥品，被告答
    稱有，並自其藥局置放藥品之櫃子及抽屜內取出前述未開封
    之盒裝威而鋼1盒（4錠裝）及瓶裝威而鋼1瓶（30錠裝，餘
    27顆藥錠），嗣以盒裝威而鋼1盒1,400元、瓶裝威而鋼27顆
    共8,000元，合計9,400元之代價，將前開威而鋼藥品全數販
    售予李慶賢等情，業據被告於桃園縣調查站詢問時、偵查中
    檢察官訊問時及於原審審理時均坦認不諱（見93年他字第67
    5號卷第6至8頁、第18頁），並經證人李慶賢於偵查中檢察
    官訊問時證述詳確（見93年他字第675號卷第17頁），復有
    被告開立之免用統一發票收據乙紙、李慶賢向被告所購得前
    述威而鋼藥品之照片2幀附卷可稽（見93年度偵字第14379號
    卷第14、16頁、原審94年3月29日準備程序筆錄、同年9月27
    審判筆錄）。而證人李慶賢於前開時、地，向被告所經營昶
    安藥局以9,400元代價所購得之盒裝及瓶裝威而鋼藥品，雖
    未經檢察官扣案，然告訴人美商輝瑞產品公司委任之告訴代
    理人陳仕振律師於原審94年3月29日行準備程序時當庭提出
    李慶賢前向被告乙○○所購得之未開封盒裝威而鋼1盒（4錠
    裝）、已開封瓶裝威而鋼1瓶（內餘27顆藥錠）及所附藥品
    說明書2份，經被告及其選任辯護人文聞律師當庭檢視結果
    ，均就該等藥品包裝、外觀及所附藥品說明書之同一性不爭
    執，然質疑內置藥品之同一性（見原審94年3月29日準備程
    序筆錄、94年5月24日審判筆錄）。惟查被告確實有於上開
    時、地，販售盒裝及瓶裝威而鋼藥品予李慶賢之情屬實，已
    如前述，而李慶賢在向被告購得前開威而鋼藥品後即就該等
    藥品拍照存證並向桃園縣調查站提出告訴，嗣被告於93年7
    月9日經桃園縣調查站調查員提示上開照片供其詳視後，被
    告亦不否認照片中之藥品即為伊當時販售予李慶賢之威而鋼
    藥品（見93年他字第675號卷第7頁背面），再對照告訴代理
    人陳仕振律師所提出之盒裝及瓶裝威而鋼藥品與上述照片所
    攝得之藥品外觀確實相同，而衡之告訴人美商輝瑞產品公司
    乃係在美設立之藥廠，該公司產製之威而鋼藥品行銷全世界
    ，聲名遠著，被告則係在台灣經營藥局之人，美商輝瑞產品
    公司又與被告素無恩怨，衡情告訴人美商輝瑞產品公司實無
    甘負誣告罪責而任意設詞誣陷被告之理，抑且，其中盒裝之
    威而鋼藥品自始均未開封，更無更換內置藥品之疑慮，是綜
    合上情認告訴代理人陳仕振律師所提出前述盒裝及瓶裝威而
    鋼藥品確係證人李慶賢於前揭時、地，向被告所購得之威而
    鋼藥品無訛。又經原審將前述盒裝及瓶裝威而鋼藥品各取樣
    2顆藥錠連同空盒、空瓶及藥品說明書送請美商輝瑞產品公
    司鑑定結果，認包裝／標籤有許多錯誤為仿冒品，藥錠外觀
    經與真品比對有許多誤差係仿冒品，而藥錠成分雖含有微量
    sildenafil cir trate成分，但其主要成分與威而鋼真品明
    顯不同，則有美商輝瑞產品公司出具之鑑定書1份附卷為憑
    。
  (三)復查，威而鋼膜衣錠藥品，係美商輝瑞產品公司（Pfizer
    Products Inc.）所生產之藥品，且美商輝瑞產品公司在國
    內之合法代理販售藥商係輝瑞大藥廠，而〔VIAGRA〕商標，
    並經輝瑞大藥廠向智慧財產局註冊取得商標專用權，嗣移轉
    登記予美商輝瑞產品公司，其專用期間自86年8月16日起至9
    6年8月15日止，現仍在該商標專用權期間，亦有中華民國商
    標註冊證影本、藥品許可證影本附卷可佐。本件扣案之藥品
    包裝外觀／標籤雖呈現威而鋼真品包裝之特徵，惟有許多錯
    誤係屬仿冒品，而內裝之藥錠外觀與真品比對有許多誤差，
    藥錠之主要成分與真品亦明顯不同，係屬偽藥，復有輝瑞大
    藥廠出具之鑑定聲明書及美商輝瑞產品公司出具之鑑定書各
    1份、李慶賢向被告所購得前開藥品照片2張在卷及扣案之盒
    裝威而鋼偽藥1盒（4錠裝，經送請鑑驗結果餘3顆藥錠）、
    瓶裝威而鋼偽藥1瓶（30錠裝，原餘27顆藥錠，經送請鑑驗
    結果餘26顆藥錠）及藥品說明書2份扣案可佐。綜析上情，
    堪認被告乙○○確有於上開時、地，販售未得商標專用權人
    美商輝瑞產品公司核准授權製造，而於同一商品，使用相同
    於上述商標專用權人註冊商標圖樣之仿冒威而鋼偽藥予李慶
    賢之情無訛。
  (四)被告乙○○雖辯稱：販售給李慶賢之威而鋼是伊於91年10月
    間從香港帶回來要自己吃的，不知該藥品是偽藥云云。惟查
    ：
    (1)被告於桃園縣調查站詢問時及偵查中檢察官訊問時供稱販
      售予李慶賢之威而鋼藥品係伊於91年10月間從香港帶回來
      的云云（見93年度他字第675號卷第7、18頁），於原審審
      理時又改稱係93年間伊託朋友甲○○從大陸地區帶回來給
      伊用的云云，被告所供關於持有威而鋼偽藥之來源，前後
      說詞並不一致，時間亦相隔兩年，其此部分所陳是否真實
      ，已難採信，而卷附被告乙○○之旅客入出境紀錄查詢顯
      示被告曾於91年10月間有入出境之紀錄，惟該部分僅能證
      明被告有於該段期間入出國之事實，茲被告就扣案威而鋼
      偽藥之來源前後供不一而有瑕疵，自亦難遽依該入出境紀
      錄即認被告於91年10月間該次入出國有攜帶扣案威而鋼偽
      藥之輸入偽、禁藥事實之證據。雖證人甲○○於本院審理
      時到庭證稱其有自大陸廣州攜回威而剛藥品給被告云云，
      惟查，證人甲○○於本院之證述僅能證明證人曾從大陸廣
      州之建民藥局購買藥品並交予被告，然被告販賣予李慶賢
      之上開系爭藥品與證人交予被告之藥品是否確為同一，尚
      難謂無疑義，且無任何證據可以證明兩人所指藥品為同一
      批貨，是證人甲○○之證述亦不能資為有利被告之證據；
      另據告訴人美商輝瑞產品公司代理人林彥均律師於桃園縣
      調查站詢問時指稱被告所販售之威而鋼並無衛生署核准之
      輸入字號（見93年度偵字第14379號卷第5頁），而細繹扣
      案之偽藥確無衛生署核准之輸入字號，被告乙○○係國防
      醫學院衛生學校藥劑科畢業，具有藥劑生資格，且從事藥
      品零售已達2、30年之久乙節，為被告於原審調查時所供
      明（見原審94年3月29日準備程序筆錄），是其對扣案之
      盒裝及瓶裝威而鋼藥品並無衛生署核准之輸入字號自難諉
      為不知，復參諸被告前於87年5月17日，即曾以合法管道
      進貨威而鋼10盒，嗣因故退貨一節，已據被告於原審審理
      時供陳甚明，且有扣案之帳冊紀錄可稽，益徵被告對威而
      鋼藥品進貨之正常合法管道知悉甚明，依此，被告持有本
      件扣案之不具衛生署核准輸入字號之威而鋼藥品確係來源
      不明之藥品，而被告對此情亦知悉甚明等情，應可認定，
      是雖查無其他證據足認扣案威而鋼偽藥之來源，惟並不影
      響被告所持有前述販售予李慶賢之威而鋼藥品係被告非以
      正常合法管道取得之來源不明之藥品事實之認定。被告或
      辯稱係伊於91年10月自香港帶回云云，或辯稱係伊於93年
      間託甲○○自大陸地區帶回云云，均不足採信。而公訴意
      旨認被告所持有之扣案威而鋼偽藥係自不明境外地區輸入
      一節，亦非可採，附此敘明。
    (2)再者，被告乙○○非但具有藥劑生資格，且從事藥品零售
      已達2、30年之久，已如前述，則被告對各類西藥應有深
      切之認識，且其前又曾以合法管道進貨威而鋼藥品販售，
      是被告對其所持有之威而鋼藥品係以非正常合法管道取得
      復外包裝均無衛生署核准之輸入字號，係屬仿冒美商輝瑞
      產品公司之威而鋼偽藥一節，自難諉稱不知。況查，系爭
      31顆偽藥被告以9,400元之價格售予李慶賢，一顆價格約
      為303元，此與真藥市價一顆約400元之價格有所差距，足
      見被告明知系爭藥品係屬偽藥，且其成本低廉，否則若屬
      真藥何以要低價售出？又被告於上開偽藥之盒裝包裝上貼
      有1,500元之標籤，足證被告本即有販賣意圖，若係自己
      服用何需貼上價格標籤？益徵被告當知其販售予李慶賢之
      威而鋼藥品係屬仿冒美商輝瑞產品公司之偽藥而故意販售
      無訛。被告辯稱不知係偽藥云云，核屬臨訟卸責之詞，委
      無足採。至原審將扣案威而鋼藥品送請美國輝瑞產品公司
      之原廠鑑定其真偽，乃為符合刑事訴訟法嚴格證據之必要
      調查程序，被告之選任辯護人以告訴代理人自外觀猶無法
      判斷扣案威而鋼之真偽尚須送鑑定始能確認為由，執此辯
      稱被告至多是過失販賣偽藥一節，因被告係明知為偽藥而
      故意販賣，已如前述，是此部分所辯亦無可取。綜上所述
      ，本件事證明確，被告所辯各節，均不足採。其上開犯行
      堪以認定，應依法論科。
二、核被告乙○○所為，係犯藥事法第83條第1項之販賣偽藥罪
    及商標法第82條之販賣仿冒商標商品罪。又藥品說明書係用
    以說明該藥品之主治效能及服用方法，屬於私文書之一種，
    被告乙○○明知上開藥品說明書，係冒用上開商標專用權人
    名義而偽造之私文書，仍加以販賣行使，係犯刑法第216條
    、第210條之行使偽造私文書罪。再按在紙上或物品上之文
    字、符號、圖畫、照像，依習慣或特約，足以為表示其用意
    之證明者，依刑法第220條第1項規定，應以文書論。查美商
    輝瑞產品公司之英文名稱、商標圖樣及標籤，係該等公司表
    示其用意之證明，自屬刑法第220條第1項之準私文書，被告
    乙○○販售之仿冒藥品，外包裝盒（盒裝及瓶裝）均有標示
    公司及商標名稱、圖樣、標籤，則其仍有主張該公司及商標
    之意思內容，至為灼然，係犯刑法第216條、第220條第1項
    、第210條之行使偽造準私文書罪。被告販賣上開藥品，係
    一行為同時販賣偽藥、販賣仿冒商標商品罪及行使偽造私文
    書（藥品說明書部分）、行使偽造準私文書（公司、商標之
    名稱、圖樣及標籤部分），而觸犯數罪名之想像競合犯，應
    從一重之販賣偽藥罪論處。公訴人雖未就上開行使偽造私文
    書、行使偽造準私文書部分起訴，惟該部分事實與已起訴部
    分，有想像競合犯之裁判上一罪之關係，為起訴效力所及，
    基於審判不可分原則，自應併予審判。
三、原審以被告上開犯行，罪證明確，而適用藥事法第83條第1
    項、第79條第1項，商標法第82條、第83條，刑法第11條前
    段、第216條、第210條、第220條第1項、第55條、罰金罰鍰
    提高標準條例第1條前段，並審酌被告犯罪之動機、目的、
    手段、販賣偽藥，於國民健康足生重大危害，及犯罪後態度
    等其他一切情狀，判處有期徒刑六月。並說明扣案之盒裝威
    而鋼偽藥3顆（4錠裝，經送請鑑驗結果餘3顆藥錠）及瓶裝
    威而鋼偽藥26顆（30錠裝，原餘27顆藥錠，經送請鑑驗結果
    餘26顆藥錠），係查獲之偽藥，應依藥事法第79條第1項規
    定沒入銷燬之；至其包裝盒1個、瓶罐1個及藥品說明書2份
    ，均係仿冒美商輝瑞產品公司如事實欄所示之商標之商品及
    提供於服務使用之文書，不問屬於犯人與否，應依商標法第
    83條規定併予宣告沒收。另扣案之帳冊1本，與被告所犯前
    開犯行無涉，又非違禁物，自不得併予沒收。經核原判決上
    開認事用法，洵無違誤，量刑亦屬妥適。被告上訴仍執前開
    情詞諉卸犯罪或請求從輕量刑而指摘原判決，並無理由，應
    予駁回。
四、公訴意旨另認被告乙○○自91年10月間起，在上開昶安藥局
    ，以散裝每顆350元、3顆1,000元，盒裝每盒1,400元之價格
    ，擅自以包裝外盒、內裝仿單及藥錠上用美商輝瑞產品公司
    享有前揭商標專用權之〔VIAGRA〕、〔威而鋼〕之威而鋼偽
    藥，出售予不特定人多次。因認被告此部分所為，亦犯藥事
    法第83條第1項及商標法第82條等罪嫌。訊據被告乙○○堅
    決否認除販售前述威而鋼藥品予李慶賢外，另有販售予其他
    人之情。而按犯罪事實應依證據認定之，無證據不得認定其
    犯罪事實，刑事訴訟法第154條第2項定有明文。又事實之認
    定，應憑證據，如未能發現相當證據，或證據不足以證明，
    自不能以推測或擬制之方法，以為裁判之基礎（最高法院40
    年臺上字第86號判例參照）。經查：被告雖有於前開時、地
    ，販售威而鋼偽藥予李慶賢之事實，惟桃園縣調查站於93年
    7月7日上午10時27分許，前往上開昶安藥局依法搜索結果，
    除原販售予李慶賢之威而鋼偽藥外，並未扣得其餘威而鋼藥
    品，有搜索扣押筆錄、扣押物品目錄表各1份附卷可稽（見
    93年度警聲搜字第520號卷第22、23頁），且依扣案之帳冊
    亦查無其他威而鋼藥品進銷貨之紀錄（前述87年5月17日該
    次進貨除外），已難認被告有販售威而鋼藥品予除李慶賢外
    之其他不特定人之情，且遍查全卷事證，並無證據足認被告
    有販售威而鋼偽藥予其他不特定人之事實，公訴人此部分所
    指，尚嫌無據。而告訴代理人賴文萍律師於偵查中具狀指稱
    被告在販售予李慶賢威而鋼包裝盒上貼有1,500元之售價，
    可見被告平日即持續販售威而鋼偽藥云云，然依前述，本案
    除被告販售予李慶賢之威而鋼偽藥外，在被告所經營之前開
    藥局內並查無其他威而鋼藥品，是縱然被告販售予李慶賢之
    盒裝威而鋼之包裝盒上貼有售價1,500元之標籤，此亦僅能
    證明被告販售偽藥予李慶賢該次犯行屬實，尚難遽此即推論
    被告有販售威而鋼偽藥予其他不特定人之事實，告訴代理人
    前開所指仍屬其個人臆測之詞，殊難憑採。此外，復查無其
    他積極證據足資證明除李慶賢外被告乙○○有販賣威而鋼偽
    藥予其他不特定人之情事，自難認被告涉有此部分犯行，此
    部分本應諭知無罪，惟公訴意旨認此部分與上開論罪部分有
    連續犯之裁判上一罪關係，從而，原判決就此部分不另為無
    罪之諭知，亦核無不合。
據上論斷，應依刑事訴訟法第368條，判決如主文。
本案經檢察官田炳麟到庭執行職務。
中    華    民    國    95    年    4     月     7    日
                  刑事第十庭    審判長法  官  劉景星
                                      法  官  李春地
                                      法  官  陳志洋
以上正本證明與原本無異。
如不服本判決，應於收受送達後十日內向本院提出上訴書狀，其
未敘述上訴之理由者並得於提起上訴後十日內向本院補提理由書
（均須按他造當事人之人數附繕本）。
                                      書記官  王韻雅
中    華    民    國    95    年    4     月    10    日
附錄：本案論罪科刑法條全文
藥事法第83條第1項
明知為偽藥或禁藥，而販賣、供應、調劑、運送、寄藏、牙保、
轉讓或意圖販賣而陳列者，處七年以下有期徒刑，得併科新臺幣
五百萬元以下罰金。
商標法第82條
明知為前條商品而販賣、意圖販賣而陳列、輸出或輸入者，處一
年以下有期徒刑、拘役或科或併科新台幣五萬元以下罰金。
刑法第216條
行使第二百十條至第二百十五條之文書者，依偽造、變造文書或
登載不實事項或使登載不實事項之規定處斷。
刑法第210條
偽造、變造私文書，足以生損害於公眾或他人者，處五年以下有
期徒刑。
刑法第220條第1項
在紙上或物品上之文字、符號，依習慣或特約，足以為表示其用
意之證明者，關於本章之罪，以文書論。


司法院資訊處製作；財團法人民間司法改革基金會備份。
